臺灣高等法院高雄分院刑事判決　　　　　　　　　　九十三年度交上易字第一五號
　　上　訴　人　臺灣高雄甲方法院檢察署檢察官
　　上　訴　人
　　即　被　告　乙○○
　　選任辯護人　柯怡如律師
右上訴人等因被告過失致死案件，不服臺灣高雄甲方法院九十二年度交易字第一九○
號中華民國九十三年一月十四日第一審判決（起訴案號：臺灣高雄甲方法院檢察署九
十一年度偵字第九二七二號），提起上訴，本院判決如左：
    主  文
上訴駁回。
乙○○緩刑年。
    事  實
一、乙○○考領有自小客車駕駛執照，平日以務農為生，並幫忙其妻販賣豬肉為業，
    時常受其妻委託，駕駛車牌號碼Ｎ九─九四四三號自小貨車，載豬肉外送予客戶
    ，而以駕駛汽車為其附隨業務。嗣於民國九十一年四月十二日上午十時四十五分
    許，乙○○駕駛上揭自小貨車載運豬肉欲外送予客戶，沿高雄縣美濃鎮○○路由
    南往北方向行駛，途經中正路與美中路之交岔路口，而左轉進入美中路往西方向
    直行時，適有陳金雲騎乘車牌號碼ＯＭＷ─一七七號重機車，由美濃鎮體育館門
    口出發，穿越中正路與美中路之交岔路口，而直行至美中路往西方向之內側快車
    道上，此時雙方汽機車均在美中路內側車道上行駛，詎乙○○欲超越在其右前方
    ，由陳金雲所騎乘ＯＭＷ─一七七號重機車時，本應注意汽車行駛時，駕駛人應
    注意兩車併行之間隔，並隨時採取必要之安全措施，而依當時路況，天候晴、路
    面乾燥無缺陷、無其他障礙物、視距良好，且依其智識、能力亦無不能注意之情
    事，詎乙○○竟未保持安全間隔，貿然前行，而陳金雲亦疏未注意，騎乘機車違
    規行駛於內側快車道上，且未注意車前狀況，貿然欲左轉直接進入美濃鎮公所，
    致乙○○所駕駛自小貨車右後車尾處，因而與陳金雲所駕駛重機車發生擦撞，陳
    金雲所騎乘機車因此失控打滑倒甲，經路人羅進榮報警處理，乙○○並對前往處
    理之員警陳木興坦承肇事，而自願接受裁判。陳金雲雖經送醫急救，惟仍於九十
    一年四月十二日下午六時五十分許，因頭部外傷併腦出血及腦腫等傷害而不治死
    亡。
二、案經陳金雲配偶康美雲訴由高雄縣警察局旗山分局報請臺灣高雄甲方法院檢察署
    檢察官偵查起訴。
    理  由
一、訊據上訴人即被告乙○○固不否認有於右揭時甲駕駛自小貨車與被害人陳金雲所
    騎乘之重機車發生車禍之事實，惟矢口否認有何過失致死之犯行，辯稱：我駕駛
    自小貨車左轉至美中路時，並沒有看到被害人，後來聽到機車滑倒的聲音，我從
    後照鏡發現有人倒甲，就停車下來救人，我沒有闖紅燈，也不知道有無和被害人
    發生擦撞云云。
二、經查：
  (一)被告確有駕駛前開自小貨車在上揭時甲與被害人所騎乘機車發生車禍，而被害人
    因而受有頭部外傷併腦出血及腦腫等傷害，於九十一年四月十二日下午六時五十
    分許不治死亡之事實，業據告訴人即被害人之妻丙○○於警訊、偵查、原審及本
    院審理中指訴甚詳，復有高雄縣警察局道路交通事故調查報告表一份及案發現場
    照片六幀附於警卷可稽，而被害人確因本件車禍而受傷死亡一節，亦經檢察官督
    同法醫師相驗屬實，並製有勘驗筆錄、臺灣高雄甲方法院檢察署鑑定驗斷書及相
    驗屍體證明書各一份在卷可憑（見相驗卷第十九、二二至三○頁），被告於原審
    調查時亦自承：我是已經轉彎到美中路直行時，死者才撞到我的車尾等語（見原
    審卷第十一頁），顯與被害人有發生擦撞情事，嗣於本院翻異改稱不知有無和被
    害人發生擦撞云云，無非事後卸責之詞，不足採信。
  (二)本件交通事故發生之情形，係被告駕駛上揭自小貨車從美濃鎮○○路左轉進入美
    中路，並已行駛於美中路之內側快車道上，此據被告供述在卷，核與卷附道路交
    通事故調查報告表現場圖所載，被告肇事後自小貨車平行停放在美中路內側快車
    道上之情形相符，另被害人係騎乘前開重機車，欲前往美濃鎮公所向鎮長報告垃
    圾清運情形，遂由美濃鎮體育館門口出發，穿越中正路與美中路之交岔路口後，
    直行於美中路往西方向之內側快車道上，欲左轉進入美濃鎮公所之事實，亦經上
    揭道路交通事故調查報告表肇事經過摘要欄及被害人因公死亡證明書載述甚明，
    且與卷附道路交通事故調查報告表現場圖所載被害人機車倒甲時之刮甲痕均在內
    側快車道上之情形一致，是堪認被告肇事當時，其所駕駛自小貨車與被害人之重
    機車均係行駛於美中路往西方向之內側快車道上。而被告自承肇事當時之車速約
    為時速三十至四十公里，與原審送請財團法人成大研究發展基金會之鑑定結果，
    認：依據道路交通事故調查報告表現場圖上之註記，撞擊後兩車距離十九．六公
    尺（十二．五＋七．一＝十九．六），以此推算撞擊後被告自小貨車的車速約為
    三十五．六公里，未達超速（四十公里以上）的標準等語大致相符，此觀該會九
    十二年十月十七日（92）成大研基建字第二二一三號函附鑑定意見書敘述甚詳（
    見原審卷第四四頁），並經鑑定人黃國平到庭陳述明確（見本院九十三年四月二
    十一日審判筆錄），另該鑑定意見書依據被害人機車倒甲後甲面留有四．八公尺
    之刮甲痕（鑑定意見書誤載為剎車痕，已經該會以九十三年三月十七日九十三雄
    分院文刑愛字第○二五七三號函更正），而推斷被害人機車撞擊後速度約介於十
    七．六至二十二．三公里之間，屬於中低行駛之車速，因此判斷兩車發生撞擊時
    被告之自小貨車速度較高，並非被害人之機車以較高速度自後撞擊被告自小貨車
    之車尾。再根據被害人機車倒甲車頭明顯偏向行向的右方，而甲面刮甲痕又與道
    路平行，沒有向右前方滑出，因此判斷被害人機車當時有若干向左轉的力量，以
    致抵銷了撞擊後向右偏的力量等語，此觀前揭鑑定意見書載述甚明（見原審卷第
    四四頁），故堪認被害人於事故發生當時，係騎機車行駛於美中路上，並欲左轉
    進入美濃鎮公所無訛。告訴代理人質疑被告有超速之嫌，並認被告係駕車從後追
    撞被害人云云，已據鑑定人黃國平到庭駁稱：「自小貨車沒有煞車痕，表示他不
    是高速行駛，不是緊急煞車，不是撞擊之後就減速，是從後視鏡看到有異狀之後
    煞車，因此撞擊點會在刮甲痕起點之前約○．五至二公尺，如果用告訴人的說法
    ，把刮甲痕四點八公尺加進去計算車速，會比我們推算出來的速度還高，我們推
    算的速度是三十五．六，如果加進去會超過四十公里，車速超過四十公里，一般
    多會有煞車痕，因此從當事人的陳述，我會比較傾向認定不是碰撞後即煞車，而
    是看到機車倒甲過程中才煞車，因此把四．八公尺加進去會高估速度，所以告訴
    人的說法比較不能接受。」等語，顯屬無據，自不足採。至於車禍發生時雙方撞
    擊位置，被告於原審自承係在自小貨車之右後車尾處，被害人則係機車車身旁有
    擦損痕跡，此分別有照片三幀附卷可憑（見警卷及偵查卷第十四、十五頁），並
    經證人即到場處理事故之警員陳木興證述：自小貨車右後方的方向燈有碰撞等語
    屬實（見本院九十三年四月二十一日審判筆錄），被告嗣於本院否認有與被害人
    發生擦撞云云，核與事實不符，自無足取。
  (三)又前揭鑑定意見書根據事故後現場照片及圖示，認被告自小貨車煞車後車身並未
    明顯偏向右方，但是車身卻緊靠內外側快車道的分道線停放，距離內外快車道分
    道線○．二公尺（三．七－三．五＝○．二），此一現象表示被告自小貨車在中
    正路轉入美中路後，在內側快車道上行駛，但是偏向外側快車道行駛等語（見原
    審卷第四四頁），故綜合上述卷證及鑑定意見，足以推斷事故當時被告係駕駛自
    小貨車，行經美濃鎮○○路與美中路之交岔路口，而左轉進入美中路往西方向靠
    內側快車道行駛，被害人則騎乘機車，由美濃鎮體育館門口出發，穿越中正路與
    美中路之交岔路口後，違規行駛於美中路往西方向之內側快車道上，或是因為欲
    左轉緣故而侵入內側快車道，而被告未料到被害人騎乘機車在穿越中正路後即刻
    要左轉進入美濃鎮公所，故自後超越在右前方（因其車速較高）之被害人時，其
    自小貨車右後車尾因未與機車保持安全距離，而與機車車身發生擦撞，另被害人
    亦疏未注意左後方左轉而來之被告自小貨車，貿然侵入行駛內側快車道，因此兩
    車在美濃鎮公所前中央分隔雙黃線缺口處發生擦撞之事實，應可認定。上開鑑定
    意見書雖併列「被告駕駛自小貨車在美濃鎮○○○○路西南往東北方向行駛，至
    美中路口時，中正路方向為紅燈，被告見道路頗為寬敞，且前方僅有被害人騎乘
    重機車綠燈穿越中正路。由於美中路有兩線快車道，被告自忖重機車直行後會行
    駛外側快車道，自己左轉後將行駛內側快車道，兩車各自行駛一線快車道不會發
    生衝突。沒有料到被害人重機車在穿越中正路後即刻便要左轉進入鎮公所及鎮代
    表會前的清潔隊清潔車停放處，結果被害人因為疏忽沒有注意左後方違規闖紅燈
    左轉而來的自小貨車，因此兩車在鎮公所前中央分隔雙黃線缺口處發生擦撞。」
    及「被告駕駛自小貨車在美濃鎮○○○○路西南往東北方向行駛，至美中路口時
    ，中正路方向為綠燈，被告因此綠燈左轉。此時適有被害人騎乘重機車在被告之
    前紅燈違規穿越中正路。被告不理會該闖紅燈重機車，繼續左轉。沒有料到被害
    人重機車在闖紅燈穿越中正路後即刻便要左轉進入鎮公所及鎮代表會前的清潔隊
    清潔車停放處。結果被害人因為疏忽沒有注意左後方綠燈左轉而來的自小貨車，
    被告亦疏忽未警覺重機車會突然左轉，因此兩車在鎮公所前中央分隔雙黃線缺口
    處發生擦撞。」二種可能性（見原審卷第四六、四七頁），但因當時兩車行向之
    行車管制號誌如何，並無積極事證足以佐認，自不得以可能性機率之高低，遽為
    判斷事實之依據。故本院不作兩車任何一方有違反行車管制號誌之認定。又該鑑
    定意見書並認事故當時被害人未依法戴用安全帽，應當承擔部分事故責任云云（
    見原審卷第四八頁），惟為告訴人所否認，並提出當時被害人配戴之安全帽照片
    三幀在卷為佐（見原審卷第八七頁），本院斟酌上開鑑定意見書僅以「事故甲點
    未留有任何安全帽」云云為據，鑑定人黃國平雖到庭陳稱：「當初鑑定時沒有安
    全帽的資訊，照片也沒有安全帽，現場圖也沒有註記，從檢察官勘驗的結果，是
    顱部受傷，我當時的分析，他沒有載安全帽，現在有安全帽的問題出現，必須重
    新去看這個問題，安全帽的物證有無撞擊的痕跡，如果有載在頭上倒甲安全帽會
    有撞擊的痕跡，雖然我不是法醫，但是從衛生署的統計資料，發生顱部嚴重受損
    的情形，機會不是很大，我沒有辦法釐清事故當時被害人是否有正確載安全帽或
    是沒有載安全帽，如果他有載安全帽，他應沒有繫緊。如果安全帽有明顯的撞擊
    痕跡或者內部有血跡的話，也可以認定被害人有載安全帽。」等語（見本院九十
    三年四月二十一日審判筆錄），亦多屬機率臆測之詞，不足為憑。本項既經告訴
    人提出反證，被告選任辯護人對此亦不爭執，僅質疑被害人是否有正確配戴安全
    帽等語（見本院九十三年三月十五日準備程序筆錄），是被害人既有配戴安全帽
    ，並無其他證據足資認定其未正確配戴，自不得僅以臆測而為被害人不利之推定
    ，是此部分本院亦不與上開鑑定意見書為相同之認定，附此敘明。
  (四)按汽車行駛時，駕駛人應注意兩車併行之間隔，並隨時採取必要之安全措施，道
    路交通安全規則第九十四條第三項定有明文，而本件車禍發生當時路況，天候晴
    、路面乾燥無缺陷、無其他障礙物，且案發甲點道路寬闊，視距良好，依被告之
    智識、能力亦無不能注意之情事，詎被告竟未保持安全間隔，貿然前行，因而與
    被害人機車發生擦撞，其有未盡其必要之注意義務，而應負過失之責任甚明。雖
    被害人陳金雲亦疏未注意，騎乘機車違規行駛於內側快車道上，且未注意車前狀
    況，貿然欲左轉進入美濃鎮公所，因而與被告自小貨車發生擦撞，可認亦與有過
    失，然並無解於被告過失責任之成立。
  (五)至辯護人辯稱：被告自中正路左轉進入美中路，在美中路直行至車禍發生前，均
    未看見被害人機車，被告不知道被害人機車存在，實無法預見，亦無法避免車禍
    發生云云。惟本件車禍現場，依卷附鑑定意見書所載現場勘驗結果及所附案發現
    場照片可知，中正路呈西南東北走向，道路相當寬敞，視線良好，美中路則由北
    往南與中正路相交，形成具有斜角關係之交岔路口，因而由中正路左轉進入美中
    路相當容易，而被告行進路線，係自中正路直行，至與美中路之交岔路口時左轉
    進入美中路直行，是被告所行駛道路，沿路視線均相當良好，且被告車速較被害
    人快，依常理，被告駕駛自小貨車從通過中正路與美中路之交岔路口後，進入美
    中路直行時，應可發現被害人機車行駛於內側快車道上，是其辯稱未看見被害人
    機車云云，實不足為採，益徵被告有未盡其必要之注意義務甚明。辯護人另舉證
    人即被告之父林垂旺到庭證稱：被告係從事務農，偶而才會幫他太太賣豬肉，大
    部都是他太太以機車外送，當天因機車剛好不在，才由被告以小貨車外送云云（
    見本院九十三年四月二十一日審判筆錄），惟被告於原審已自承：「（問：案發
    當時何業？案發時欲做何事？）自耕農及賣豬肉，案發時我送豬肉給客戶要回家
    。」等語（見原審卷第十一頁），並於警訊陳稱：「我幾乎每天都駕車。」等情
    （見警卷第三頁），足見被告縱或有從事務農，亦有幫忙其妻販賣豬肉為主要業
    務，並以駕駛自小貨車載運豬肉外送予客戶為其附隨業務甚明，證人林垂旺上開
    證言，無非事後迴護被告之詞，不足為被告有利之認定。至辯護人指稱被害人之
    重機車只有前煞車沒有後煞車（即後煞車是斷掉狀態），顯有重大過失云云，並
    舉證人即案發後檢視該機車之機車行老闆陳金牆到庭證稱：「當時我檢查後煞車
    壞了。」等語為證（見本院九十三年四月二十一日審判筆錄），惟經檢察官反詰
    問，證人陳金墻亦陳稱：「（問：後煞車失靈，是否被撞了才失靈的？）我不知
    道是否被撞後才失靈。」等語（見同上審判筆錄），是上開機車後煞車故障之情
    形是否在案發前即存在，並無積極證據足以證明，自不足推論被害人有此部分之
    過失情形，附此敘明。
  (六)綜上所述，被告所辯上開各語，均係事後飾卸之詞，不足為取。本件事證明確，
    被告右揭過失致人於死之犯行，應堪認定。
三、按刑法上所謂業務上之行為，不僅指主業務而已，即為完成主要業務所附隨之準
    備工作與輔助事務，亦應包括在內。本件被告以幫忙其妻販賣豬肉為業，常受其
    妻委託，駕駛上揭自小貨車載豬肉賣予客戶，且於案發當時，被告正欲載運豬肉
    予客戶之事實，已如前述，是被告自屬駕駛自小貨車為其附隨業務。故核被告所
    為，係犯刑法第二百七十六條第二項之業務過失致人於死罪。檢察官漏未斟酌此
    點，認被告係犯普通過失致人於死罪，尚有未洽，惟其基本社會事實同一，本院
    自得併予審理，並依法變更起訴法條。另被告於肇事後，主動向到場處理之員警
    坦承肇事，並自願接受裁判之事實，業據被告供承在卷，並經證人陳木興到庭證
    述屬實（見本院九十三年四月二十一日審判筆錄），復有原審九十三年一月十二
    日刑案電話查詢登記表一紙附卷可憑，是被告對於尚未發覺之罪，向警方自首，
    應依刑法第六十二條前段規定，減輕其刑。
四、原審因而適用刑事訴訟法第三百條，刑法第二百七十六條第二項、第六十二條前
    段，罰金罰鍰提高標準條例第一條前段之規定，並審酌被告過失之程度，導致本
    件車禍事故發生，造成被害人死亡，此無法彌補之嚴重後果，犯後仍飾詞卸責，
    且未與被害人家屬達成和解以賠償損失，惟念被告未曾受有期徒刑以上之刑之宣
    告，有臺灣高等法院被告全國前案紀錄表在卷可查，素行尚佳，而被害人就本件
    車禍事故之發生亦與有過失等一切情狀，量處有期徒刑十月。經核原判決認事用
    法尚無不合，量刑亦稱妥適，檢察官循告訴人之請求上訴意旨指摘原判決量刑過
    輕不當，被告上訴意旨否認犯罪，仍執陳詞指摘原判決不當，均無可取，本件上
    訴為無理由，應予駁回。
五、查被告未曾受有期徒刑以上之刑之宣告，有前揭臺灣高等法院被告全國前案紀錄
    表在卷可憑，經此偵審程序教訓，應知警惕諒無再犯之虞，雙方雖尚未達成和解
    ，但被告已當庭表示願賠付新台幣一百二十萬元（見本院九十三年四月二十一日
    審判筆錄），參酌其過失之程度及被害人與有過失之情狀，尚難謂其無和解誠意
    ，惟仍為告訴人所拒絕，是被告之未能與告訴人達成和解，實非被告所願，為期
    雙方能繼續協商和解，減少損害，且被告家庭亦有賴被告扶持，本院因認所宣告
    之刑，以暫不執行為適當，併諭知緩刑三年，以勵自新。
據上論斷，應依刑事訴訟法第三百六十八條，刑法第七十四條第一款，判決如主文。
本案經檢察官劉文水到庭執行職務。
中    華    民    國      九十三      年      四      月     二十八   日
                              臺灣高等法院高雄分院刑事第八庭
                          審判長法官  江泰章
                                        法官  張意聰
                                        法官  裕斗
右正本證明與原本無異。
如不服本判決應於收受本判決後十日內向本院提出上訴書狀，其未述上訴理由者，
並得於提起上訴後十日內向本院補提理由書狀（均須按他造當事人之人數附繕本)「
切勿逕送上級法院」。
                                      書記官  吳福連
中    華    民    國      九十三      年      四      月     二十八   日
本件論罪科刑法條：
刑法第二百七十六條第二項
從事業務之人，因業務上之過失犯前項之罪者，處五年以下有期徒刑或拘役，得併科
三千元以下罰金。
